【裁判字號】    94,訴,2652
【裁判日期】    951219
【裁判案由】    房屋所有權移轉登記
【裁判全文】
臺灣臺北地方法院民事判決          94年度訴字第2652號
原      告   丙○○
訴訟代理人   李富湧律師
被      告   臺北市政府
法定代理人   甲○○
訴訟代理人   乙○○
被      告   辛○○
             庚○○
             戊○○
             丁○○
             己○○
上五人共同
訴訟代理人   李承志律師
當事人間給付資遣費等事件，本院於民國95年11月30日言詞辯論
終結，判決如下：
    主      文
原告之訴駁回。
訴訟費用由原告負擔。
    事實及理由
一、程序方面：
    按訴狀送達後，原告不得將原訴變更或追加他訴，但請求之
    基礎事實同一者，不在此限；又被告於訴之變更或追加無異
    議，而為本案之言詞辯論者，視為同意變更或追加，民事訴
    訟法第255條第1項第2款、第2項分別定有明文。原告起訴時
    係聲明：被告辛○○、庚○○、戊○○、丁○○、己○○應
    將坐落於臺北市○○路○段336號2樓之38（原門牌為臺北市
    ○○路○段334巷2弄38號）所有權移轉登記予原告。嗣原告
    追加被告臺北市政府，並於民國95年10月27日變更聲明為：
    被告臺北市政府應核發移轉同意書，將坐落於臺北市○○區
    ○○段1小段126地號土地上，門牌臺北市○○路○段336號2
    樓之38（原門牌為臺北市○○路○段334巷2弄38號）房屋，
    同意原告向地政事務所辦理建築物所有權第一次登記；被告
    辛○○、庚○○、戊○○、丁○○、己○○應向臺北市政府
    請求將座落於臺北市○○區○○段1小段126地號土地上，門
    牌臺北市○○路○段336號2樓之38（原門牌為臺北市○○路○
    段334巷2弄38號）房屋辦理保存登記，將所有權移轉登記于
    渠五人後，將上揭房屋所有權移轉登記予原告（見本院卷13
    0、131頁）。核原告追加、變更之訴，與原訴所本之基礎事
    實同一，且不甚礙被告等之防禦及訴訟終結，而被告等復對
    之無異議而為本案之言詞辯論，揆諸首開說明，於法並無不
    合，應予准許。
二、原告聲明：被告臺北市政府應核發移轉同意書，將坐落於臺
    北市○○區○○段1小段126地號土地上，門牌臺北市○○路
    ○段336號2樓之38（原門牌為臺北市○○路○段334巷2弄38號
    ）房屋，同意原告向地政事務所辦理建築物所有權第一次登
    記；被告辛○○、庚○○、戊○○、丁○○、己○○應向臺
    北市政府請求將坐落於臺北市○○區○○段1小段126地號土
    地上，門牌臺北市○○路○段336號2樓之38（原門牌為臺北
    市○○路○段334巷2弄38號）房屋辦理保存登記，將所有權
    移轉登記予渠五人後，將上揭房屋所有權移轉登記予原告。
    。並陳述：
    （一）依據臺北市政府民國94年4月修訂之臺北市早期整建
          住宅辦理產權登記要點規定，房屋現所有人歷經多手
          承購整建住宅者，持有未經公證認證或監證之歷次移
          轉契約書、賣方印鑑證明及戶籍謄本，並經發展局審
          核後核發移轉同意書者，得由現所有人檢附歷次移轉
          證明文件逕向轄區稅捐稽徵機關申報繳納各手契稅，
          再向地政事務所辦理建物所有權第一次登記。原告業
          已於57年以自己所有之意思占有坐落於臺北市萬華區
          ○○段1小段126地號土地上，門牌臺北市○○路○段3
          36號2樓之38（原門牌為臺北市○○路○段334巷2弄38
          號）之整建住宅房屋（下稱系爭房屋），並持有原承
          購人溫國清經臺灣臺北地方法院公證處公證（58年4
          月22日公字第1293號）之承購整建住宅契約、房屋權
          利買賣契約書、溫國清之印鑑證明書，本得向臺北市
          政府都市發展局申請核發移轉同意書，惟該局並不同
          意並告知須依據法院之判決辦理，然原告既已符合前
          揭登記要點之規定，臺北市政府並無不准核發之理由
          。
    （二）訴外人溫國清於57年11月15日原有違章建築拆遷，依
          據臺北市政府公告之規定參加整建住宅，向臺北市政
          府承購系爭房屋，依據承購整建住宅契約第3條之約
          定，承購住宅價款總價新臺幣（下同）54,600.18元
          整，採分期付款繳納，即簽訂契約時一次繳付住宅售
          價20％，其餘住宅售價80％加計利率月息5厘，分15
          年計180期平均繳付，另契約第7條約定，乙方（承購
          戶）繳清全部住宅價款本息後應挨甲方（臺北市政府
          ）統一辦理所有權移轉登記手續將承購住宅轉移為乙
          方所有。然訴外人溫國清於57年11月14日即將系爭房
          屋之權利讓渡與原告，雙方定有「房屋權利買賣契約
          書」，依前揭契約書第條三約定：「價款付清後關於
          有關各項手續須要乙方或關係人須親自出面協辦或捺
          蓋印補換證件等時，乙方應負責以無條件照辦至完全
          辦妥手續為止，不得藉故推委拖延」。系爭房屋之分
          期付款，原告已於70年12月5日付清價款92,000元，
          有臺灣土地銀行古亭分行出具之承購整建住宅價款繳
          清證明書可稽，訴外人溫清國依約即負有無條件配合
          完成所有權移轉登記至辦妥手續為止之義務，嗣訴外
          人溫清國於79年12月7日死亡，由被告辛○○、溫雲
          曇、戊○○、丁○○、己○○繼承其義務，經多次請
          求履行移轉所有權登記之義務遭拒，雖於94年3月16
          日以存證信函通知被告出面協商，惟久候多時均置之
          不理，為此，原告自得請求辛○○等五人向臺北市政
          府請求就係爭房屋辦理保存登記，將所有權移轉登記
          予五人後，復將係爭房屋之所有權移轉登記予原告。
三、被告辛○○、庚○○、戊○○、丁○○、己○○均聲明：原
    告之訴駁回。並均陳述：原告所述故非無據，惟原告所提出
    之房屋權利買賣契約書（下稱系爭契約書），是否為訴外人
    溫國清親自訂立之契約尚未可知，蓋遍查系爭契約書除筆跡
    同一外，系爭契約書前14行皆無用印，而後其後卻有用印之
    行為，且第22行至地24行突然出現字體略粗之金額記載，實
    有違反正常交易之經驗法則。另系爭契約書既於57年11月14
    日訂立，現為94年則原告所得對於被告行使之權利早已超過
    時效期間，被告自得依消滅時效之規定予以抗辯。
四、被告臺北市政府聲明：原告之訴駁回。並陳述：系爭房屋係
    訴外人溫國清向被告臺北市政府所原始承購，其並未依約於
    15年繳清貸款本息後，向被告臺北市政府要求發給建物所有
    權第一次登記移轉同意書，依據原告所提出之資料得知，系
    爭房屋由訴外人溫國清於為繳清貸款本息即轉售於原告，定
    簽訂讓渡契約書，惟臺北市整建住宅未辦理建築物所有權第
    一次登記且已發生轉售之情事，需檢附公證書、買方戶籍資
    料等證明文件（或公定買賣契約書、買賣雙方戶籍謄本、賣
    方印鑑證明）暨貸款清償證明書，向被告臺北市政府提出申
    請，發繕產權移轉同意書後，逕至地政機關申請建物產權登
    記手續。若原承購人死亡發生繼承之事實時，需由原承購人
    之繼承人或其遺產管理人檢具相關證件，向被告臺北市政府
    申請核發產權移轉同意書後，逕至地政機關辦理建物所有權
    第一次登記。原告既非向被告臺北市政府承購系爭房屋，亦
    不能檢具公定證明之權利移轉證明文件，被告臺北市政府實
    無法認定其私契之真偽輾轉購得系爭房屋，而輕率核發產權
    移轉同意書，被告臺北市政府係基於防衛權利之必要之舉。
五、得心證之理由：
    原告主張之事實，固據其提出承購整建住宅契約、公證書、
    房屋權利買賣契約書、存證信函、印鑑證明書等為證（見本
    院卷第6頁至第14頁、第44頁），惟已經被告等所否認，並
    以前揭情詞置辯。經查：
    （一）按請求權，因15年間不行使而消滅。但法律所定期間
          較短者，依其規定；又消滅時效，自請求權可行使時
          起算，民法第125條、第128條分別定有明文。查原告
          請求被告辛○○、庚○○、戊○○、丁○○、己○○
          應向被告臺北市政府請求將系爭房屋辯理保存登記，
          將所有權移轉登記予上開被告五人後，將系爭房屋所
          有權移轉登記予原告，無非係以其向被告辛○○等五
          人之配偶或父親即被繼承人溫國清購買系爭房屋為據
          ，惟原告自承向溫國清購買系爭房屋之時間為57年11
          月14日，而原告係於94年4月14日始提起本件訴訟，
          顯已逾15年之期間，倘以原告所稱代繳清價款之時間
          即70年12月5日起算（見本院卷第73頁之承購整建住
          宅價款繳清證明書），距原告起訴亦已逾15年。則縱
          原告主張買賣契約及繳清價款等情為真正，原告得依
          買賣契約請求被告辛○○、庚○○、戊○○、丁○○
          、己○○移轉系爭房屋所有權登記之請求權，亦已罹
          於時效而消滅，從而，原告請求被告辛○○、庚○○
          、戊○○、丁○○、己○○應向被告臺北市政府請求
          將系爭房屋辦理保存登記，將所有權移轉登記予被告
          辛○○、庚○○、戊○○、丁○○、己○○後，將系
          爭房屋所有權移轉登記予原告即非有據，不應准許。
    （二）其次，原告固另請求被告臺北市政府應核發移轉同意
          書，將系爭房屋同意原告向地政事務所辦理建物所有
          權第一次登記，惟如前述，原告依買賣契約請求被告
          辛○○、庚○○、戊○○、丁○○、己○○將系爭房
          屋所有權移轉登記予原告之請求權已罹於時效而消滅
          ，則得請求被告臺北市政府核發移轉同意書及同意辦
          理系爭房屋所有權第一次登記乃被告辛○○、庚○○
          、戊○○、丁○○、己○○而非原告，是故，原告本
          於系爭房屋之買賣契約，請求被告臺北市政府核發移
          轉同意書，同意原告就系爭房屋可向地政事務所辦理
          建物所有權第一次登記，亦非正當，應予駁回。
六、本件事證已臻明確，兩造其餘攻防方法，核與判決結果不生
    影響，爰不一一引用，附此敘明。
七、據上論結，原告之訴為無理由，依民事訴訟法第78條，判決
    如主文。
中    華    民    國    95    年    12    月  19      日
                  民事第三庭    法  官  鄭佾瑩
以上正本係照原本作成
如對本判決上訴，須於判決送達後20日內向本院提出上訴狀
中    華    民    國    95    年    12    月  19      日
                                書記官  方美雲


司法院資訊處製作；財團法人民間司法改革基金會備份。
